臺灣高等法院高雄分院刑事判決　　 94年度上更(一)字第177號
上　訴　人
即　被　告　　乙○○
選任辯護人　　顏福松　律師
上列上訴人因偽造有價證券等案件，不服臺灣高雄地方法院88年
度訴字第2459號中華民國90年12月31日第一審判決（起訴案號：
臺灣高雄地方法院檢察署88年度偵字第9740號），提起上訴，判
決後經最高法院發回更審，本院判決如下：
    主  文
原判決撤銷。
乙○○無罪。
    理  由
一、公訴意旨略以：被告乙○○為設於高雄市○○區○○路315
    號11樓之3 之「惠而潔企業股份有限公司」（下稱惠而潔公
    司）之股東並兼任業務及財務之經理，因惠而潔公司經營不
    善，致乙○○個人之資金週轉不靈，財務陷於困境，竟基於
    意圖為自己不法所有及行使偽造私文書之犯意，於民國（下
    同）84年4 月1 日自任民間互助會之會首，約定每月1 日14
    時許在上開地點開標，逾期即為放棄標權，每人每會新台幣
    （下同）5 萬元，共計23名會員，採外標制方式標會（由死
    會會員加計利息繳款），及得標人需提出本票或支票為憑之
    1 會，即召集公司股東、職員、經銷商及客戶即王柳塘（另
    以高素娥之名義加入1 會共2 會）、方柏松（另承受董再賜
    互助會權利義務）、李正宗、黃秀葉、林松葉、胡杏村（嗣
    後改名為胡雯琳）、胡育村等人加入，召會期自84年4 月1
    日起至86年2 月1 日止共計23名。詎乙○○並未經股東甲○
    ○之同意，即擅自以甲○○名義加入前開互助會，並將甲○
    ○之名義載於前開互助會知會單上，利用其為會首之身分及
    主持開標及各會員間互不熟稔之機會，於84年7 月1 日冒用
    甲○○之名義，在標單上偽造「甲○○」之署押與投標標金
    3 萬3,000 元，而偽造該（準）私文書，並持以行使參與投
    標，足以生損害於甲○○，乙○○於標取會款後，旋即於7
    月3 日出國（目的地：香港），為收取活會會員之會款，意
    圖供行使為會員擔保之用，即指示有犯意聯絡之董再賜（另
    涉偽造有價證券部分由台灣高雄地方法院檢察署以84年度偵
    字第21850 號偵查暨通緝中）委請不知情之惠而潔公司之會
    計小姐徐腕璘（業經台灣高雄地方法院檢察屬於88年4 月27
    日以88年度偵字第350 號及2708號不起訴處分確定）利用公
    司所購買之空白本票，於84年7 月3 日，在惠而潔公司由不
    知情之徐腕璘同時簽發發票人為甲○○名義、票面金額：8
    萬3,000 元、付款地：高雄市○○區○○街100 號5 樓、發
    票日：84年7 月3 日、到期日：有者未填載、有填載84年8
    月1 日及84年9 月1 日之本票3 張（票號各為：201928、20
    1929及201946號），並另由公司內不詳姓名之成年人盜蓋甲
    ○○留存於公司內之印章1 枚後，交付予該會之活會會員胡
    杏村、胡育村、黃秀葉、李正宗、王柳塘等人（即尚未得標
    者）佯稱該月會款已由甲○○標得，致其他活會會員均不疑
    有詐，均陷於錯誤，而如數給付會款，足以生損害於甲○○
    及胡杏村、胡育村、李正宗、黃秀葉、王柳塘、承接董再賜
    合會之方柏松等人，共詐得30萬元。乙○○於得手後供己償
    債及花用，於84年8 月1 日由王柳塘以高素娥之名義參加該
    會而以高達3 萬5,000 元之標息標得會款，於84年9 月1 日
    由乙○○片面宣布中止該會，活會會員胡杏村、胡育村、黃
    秀葉及承接董再賜會之方柏松即持甲○○名義之本票向甲○
    ○請求付款，甲○○始知遭冒用名義並簽發本票一事，前開
    活會會員才知受騙。因認被告乙○○涉有刑法第216 條、第
    220 條第1 項、第210條之行使偽造私文書罪嫌、同法第339
    條第1 項之詐欺取財罪嫌及同法第201 條第1 項之意圖供行
    使之用而偽造有價證券罪嫌。
二、公訴人認上訴人乙○○涉有偽造有價証券等罪嫌，係以上揭
    事實，業据告訴人甲○○指訴綦詳，並有互助會單、偽造之
    「甲○○」本票2 紙附卷可資佐証，上訴人乙○○自承甲○
    ○並未參加互助會，卻將之列為會員，已與常情有違，況董
    再賜已於2 年前赴大陸滯留未歸，無法傳拘到案，已据其配
    偶胡杏村陳明，而縱如上訴人乙○○所言係告訴人甲○○表
    示欲參加互助會後反悔，而商由董再賜承接，為何不予更名
    ，又當時董再賜也有以自己名義參加1 會，上訴人乙○○為
    何不要求董再賜以自己名義標會及簽發本票，而以告訴人名
    義標會及簽發本票，且董再賜之妻胡杏村亦稱：甲○○名義
    之本票係董再賜去公司繳交會款而向公司會計徐腕璘取得，
    此與上訴人乙○○所辯不符，益見上訴人乙○○所辯非實及
    該會非董再賜標取，否則董再賜何需繳交會款並取得本票等
    語，為其論据。
三、訊據上訴人即被告乙○○固坦承於上揭時、地，自任為會首
    召集前述5 萬元之互助會1 會，惟矢口否認有何偽造文書、
    偽造有價證券及詐欺等犯行，辯稱：我於84年4 月初欲起會
    時，曾詢問過告訴人甲○○是否參加，告訴人甲○○曾表明
    欲參加，然事後告訴人甲○○又稱不欲參加，我即與惠而潔
    公司之經理董再賜商量，董再賜當場表示欲承接告訴人甲○
    ○之會，於84年7 月1 日係由董再賜書寫告訴人甲○○之標
    單而標到會，標會後我即出國，會款亦是由董再賜請會計小
    姐徐琬璘開立告訴人甲○○之本票而向活會會員收取會款，
    我並不知情，亦未收取會款，董再賜做代書與當三信經理的
    告訴人甲○○有業務往來，2 人私交很好，非我冒標等語。
    經查：証人即會員陳黃桂玉陳稱：「起先是甲○○要跟會，
    因甲○○是股東之一，後來會單印出，甲○○嫌金額每會5
    萬元過大，改說不要，當時是甲○○打電話來公司說的，當
    時我在場，由乙○○接電話，我在旁邊有聽到，甲○○與董
    再賜私交非常好」「本票是董再賜叫公司會計徐腕璘開出本
    票，董再賜持本票向我們收錢」等語（見89年11月8 日原審
    訊問筆錄）；本院前審審理時証人陳黃桂玉仍陳稱：「我知
    道是因為他（指告訴人甲○○）起先說要，後來打電話來跟
    被告說不要，我有在場聽到他們的電話，乙○○說你開始說
    要，現在不要，會單怎麼辦」「董再賜叫公司會計徐腕璘開
    票時我有在場，董再賜跟她說她就開票」「當時董再賜是公
    司財務經理，股東的印章都是他保管，包括甲○○的印章」
    「董再賜與甲○○私交非常好，感情像兄弟，因為董再賜是
    代書，甲○○是三信的經理」等語（見91年4 月1 日本院前
    審訊問筆錄）；又証人即會員方柏松在原審90年12月11日陳
    稱：「我去問三信的經理甲○○，甲○○是跟我說，他沒有
    標會，他有參加這個會，我有把本票給甲○○看，甲○○他
    說沒有標會」等語（見原審卷第276 頁）；証人即該公司會
    計徐腕璘陳稱：「（問：提示卷內甲○○簽發本票是你寫？
    ）是的，是我寫，章不是我蓋的（問：妳為何會寫？）我們
    公司負責人乙○○不在，董再賜叫我開的（問：票何用？）
    互助會會錢（問：票與公司何關係？為何收會錢也開票？）
    因會員都是公司股東，那時是甲○○得標（問：妳有參加此
    會？）有的，但我一直沒標到（問：甲○○標的那次，你有
    無標？）我有在該處，但沒寫標單（問：甲○○有無到場？
    ）沒有（問：為何說他得標？）不清楚（問：票交何人？）
    交董再賜，章是董再賜蓋的，（問：你確定董再賜叫你開？
    ）是的（問：乙○○當時呢？）去大陸……問：章是何人拿
    出來蓋？）章應是主管保管（問：你有無看到董再賜蓋？）
    沒有（問：董再賜如何跟你說開票？）他說標到會錢，沒本
    票沒辦法收會錢（問：是否乙○○叫你如此作或董再賜叫你
    作？）我不清楚」（見偵查卷第93頁至第95頁訊問筆錄），
    復於原審調查時證稱：「（問：為何你會開甲○○之支票？
    ）當時董再賜是財務經理，被告人在大陸，我上司是董再賜
    ，黃桂玉是董事長，她（指黃桂玉）叫董再賜快收會錢，董
    再賜說無本票怎麼去收會錢，之後董再賜才叫我以甲○○名
    義開出本票，董再賜說因股東決議這樣，我才開出這些本票
    （問：為何這互助會會止會？）84年10月份時，我們公司結
    束營業，因這會採外標，公司要付之利息很高，加上公司營
    運不好，才會止會」（見原審89年6 月28日訊問筆錄），另
    稱：「（問：被告找你來幾會？）我是在84年3 、4 月份跟
    被告來1 個會中之半會，開標的地點是在惠而潔公司，每月
    的會錢是何人收取的我不知道（問：有無跟被告去收過會錢
    ？）沒有（問是否認識黃秀葉？）不語（問：每個月的會錢
    繳給何人？）我的會錢是從我的薪水裡面扣，我從84年4 月
    份跟會後就沒有領公司的薪水了，我當時月薪是2 萬5,000
    元，開標時候如果我沒有去銀行，我會去參加開標（問：甲
    ○○何時將會標走？）84年7 、8 月間，時間我不大確定，
    甲○○標會時我有無在場我不清楚，當天那會開標是何人主
    持的我不清楚（問：董再賜有無跟會腳收過會錢？）我不清
    楚……（問：你於檢察官偵查時所述是否實在？）實在（問
    ：甲○○得標那次你是否在場？）我不記得，因我有時會去
    銀行（問：你開立幾張甲○○的本票？）我不記得，我開立
    本票時黃桂玉有在場，黃桂玉叫董再賜去收會錢（問：本票
    上甲○○的印章何人蓋的？）所有的印章應該都是在董再賜
    那邊，應該是董再賜蓋的」等語（見原審90年11月20日訊問
    筆錄）；本院前審調查時証人徐腕璘仍陳稱：「（問：是否
    親眼看到董再賜來投標……？）有標單，上面寫的是甲○○
    ，但是甲○○沒有來」「有正式開標，但是甲○○的標單是
    何人投標的，我不清楚」「（問：何人叫你開票）董再賜…
    …」「印章在他（董再賜）那邊」等語（見91年3 月18日本
    院前審訊問筆錄）；本院審理時証人徐腕璘仍為相同之陳述
    （見94年7 月26日本院審判筆錄）。又證人徐腕璘所開具如
    附表所示內容之本票所開之發票日期均為：84年7 月3 日，
    此有本票影本附卷可憑，而上訴人乙○○於84年7 月3 日離
    開台灣至香港乙節，此亦有內政部警政署入出境管理局89年
    9 月18日以（89）境信昌字第65512 號函所檢附上訴人乙○
    ○出入境查詢資料1 份在卷足稽，証人胡杏村於偵查中亦稱
    ：「（問：對被告所言有無意見﹖）答：他當時出國沒錯」
    等語（見87年12月8 日偵查筆錄，即87年度偵字第27295 號
    卷第22頁），本院審理時証人胡杏村（現已改名為胡雯琳）
    仍陳稱：「（問：本會你有無參加？）答：有，董再賜之前
    是我先生，由他口中得知，問我要不要跟，我說好，跟1 會
    ，知道會首是乙○○」「（問：妳的會是否已經標去？）答
    ：沒有，之前我們還沒有離婚，都是董再賜處理」「（問：
    有無收到甲○○的本票？）答：有，董再賜直接交給我，他
    說從會計徐小姐手中拿回來的」「（問：有無聽董再賜說甲
    ○○有參加這個會？）答：有，董再賜有說甲○○也有跟，
    後來我跟幾會後，我有再問董再賜甲○○有沒有跟，他後來
    才說沒有」「在原審妳是否有說董再賜說甲○○有跟這個會
    ？）答：是的，前幾會董再賜說甲○○有跟，幾會以後，我
    再問時，董再賜就說沒有跟了，我也打電話向甲○○求證，
    他也說沒有跟」「（問：84年7 月份的會錢，妳交給誰？）
    答：我交給董再賜，開標後隔2 天，約1 星期後我才拿到本
    票，是董再賜從公司直接拿回來」等語（見94年7 月26日本
    院審判筆錄），又董再賜因案通緝傳喚不到，此有董再賜前
    科資料及退回之傳票可稽（見本院卷第50、88頁）。可見該
    本票是董再賜囑會計徐腕璘所簽發，而上訴人乙○○當時正
    出國，亦可見告訴人甲○○之互助會是由董再賜承接，並由
    董再賜得標，否則董再賜焉有叫會計徐腕璘簽發本票，及由
    董再賜自己蓋上其所保管之股東即告訴人甲○○之印章之理
    ，客觀上是董再賜所為，雖胡杏村稱董再賜未承接該互助會
    ，惟胡杏村是董再賜之配偶，其証言難免偏頗，尚難遽信，
    因董再賜與告訴人甲○○私交良好，客觀上是董再賜所為，
    胡杏村將會款交給其夫董再賜之舉，此仍不足為上訴人乙○
    ○不利之証明，此外復查無其他確切証据証明上訴人乙○○
    有冒標及偽造有價証券犯罪情事，其犯罪尚屬不能証明。
四、原審不察，遽予論科，尚有未洽，上訴人乙○○上訴指摘原
    判決不當，為有理由，原判決自應予撤銷，並改為上訴人乙
    ○○無罪之判決，以免冤抑。
据上論結，應依刑事訴訟法第369 條第1 項前段、第364 條、第
301 條第1 項，判決如主文。
本案經檢察官陳國全到庭執行職務。
中　　華　　民　　國　　94　　年　　10　　月　　4 　　日
                  刑事第六庭    審判長法  官  王憲義
                                      法  官  李璧君
                                      法  官  張盛喜
以上正本證明與原本無異。
如不服本判決應於收受本判決後10日內向本院提出上訴書狀，其
未敘述上訴理由者，並得於提起上訴後10日內向本院補提理由書
狀（均須按他造當事人之人數附繕本）「切勿逕送上級法院」。
中　　華　　民　　國　　94　　年　　10　　月　　5 　　日
　　　　　　　　　　　　　　　　　　　書記官  林明威
附表：
┌──┬─────┬────┬─────┬──────┬─────┬─────────┐
│編號│發票日期  │票據號碼│票面金額  │偽造之發票人│到  期  日│ 付   款   地     │
├──┼─────┼────┼─────┼──────┼─────┼─────────┤
│ 一 │84年7月3日│N0000000│8萬3,000元│ 甲○○     │84年8月1日│高雄市○○區○○街│
│    │          │        │          │            │          │100 號5樓         │
│    │          │        │          │            │          │                  │
├──┼─────┼────┼─────┼──────┼─────┼─────────┤
│    │          │        │          │            │          │                  │
│ 二 │ 同  上   │N0000000│ 同  上   │  同   上   │84年9月1日│  同  上          │
│    │          │        │          │            │          │                  │
├──┼─────┼────┼─────┼──────┼─────┼─────────┤
│    │          │        │          │            │          │                  │
│ 三 │ 同  上   │N0000000│ 同  上   │  同   上   │  空  白  │  同  上          │
│    │          │        │          │            │          │                  │
└──┴─────┴────┴─────┴──────┴─────┴─────────┘
